【裁判字號】    95,訴,49
【裁判日期】    950331
【裁判案由】    公共危險
【裁判全文】
臺灣彰化地方法院刑事判決                95年度訴字第49號
公  訴  人  臺灣彰化地方法院檢察署檢察官
被      告  丙○○
指定辯護人  黃鈴律師
上列被告因公共危險案件，經檢察官提起公訴（94年度偵字第92
27號），本院判決如下：
    主  文
丙○○放火燒燬現供人使用之住宅未遂，處有期徒刑肆年。扣案
之寶特瓶壹瓶、未扣案之打火機壹個，均沒收。
    犯罪事實
一、丙○○原係甲○○所經營設於彰化縣彰化市○○里○○路○
    段171 號「大彰化機車行」之員工，並於民國94年6 月間離
    職後，因其與甲○○間存有機車貸款債務糾紛，其於94 年8
    月19日下午某時許，至上址「大彰化機車行」處欲找甲○○
    商談前揭債務問題未果，丙○○為發洩心中不滿情緒，明知
    位於上址之「大彰化機車行」係現供甲○○及其家人居住使
    用之住宅，竟基於放火燒燬現供人使用之住宅之犯意，於94
    年8 月20日凌晨某時許，攜帶其所有之打火機1 個及路旁拾
    獲之寶特瓶1 瓶，並騎乘其所有車牌號碼DMA —326 號輕型
    機車，至位於彰化市○○路之中國石油股份有限公司之加油
    站，向不知情之加油站員工購買汽油填裝於前揭寶特瓶內，
    復騎乘前揭機車於94年8 月20日凌晨4 時30分，至上揭「大
    彰化機車行」，將寶特瓶內之汽油潑灑在「大彰化機車行」
    附有變電箱之左前木質門柱上，再持其所有自備之打火機點
    燃該木質門柱上之汽油，致使該汽油起火燃燒門柱，並將寶
    特瓶1 瓶棄置在現場，且騎乘前揭機車逃逸，經路人發覺起
    火情狀通知位於上址「大彰化機車行」之對面大樓管理員，
    由大樓管理員通知甲○○家人，且到場持滅火器將火勢控制
    撲滅，僅造成該門柱燻黑破洞，始未延燒造成房屋結構體燒
    燬之災害而未遂。嗣經甲○○於94年8 月20日上午6 時40分
    報警，並調閱起火處隔壁鄰居之監視錄影帶查看內容，且扣
    得上開寶特瓶1 瓶，始知悉上情。
二、案經甲○○訴由彰化縣警察局彰化分局報請臺灣彰化地方法
    院檢察署檢察官偵查起訴。
    理  由
一、程序部分：
  (一)按被告以外之人於審判外向法官所為之陳述，得為證據，刑
    事訴訟法第159 條之1 第1 項定有明文。其立法理由係認為
    被告以外之人之陳述係在法官面前為之，因其任意陳述之信
    用性已受確定保障之情況下所為之陳述，自得作為證據，且
    不問係本案或其他刑事案件之羈押訊問期日、勘驗期日、準
    備程序期日、審理期日或民事事件、行政訴訟程序，凡係在
    普通法院法官面前所為之陳述（不包括軍事法官），均具有
    證據能力。是本案證人丁○○、甲○○、乙○於本院審理中
    向法官所為之證述（參見本院95年2 月17日、95年3 月17日
    審判筆錄），在其等任意陳述之信用性，均無疑情況下，依
    法均得作為證據。
  (二)按被告以外之人於偵查中向檢察官所為陳述，除顯有不可信
    之情況者外，得為證據，刑事訴訟法第159 條之1 第2 項定
    有明文。蓋因檢察官與法官同為司法官署，且檢察官代表國
    家偵查犯罪，依法有訊問被告、證人及鑑定人之權力，且須
    對被告有利、不利之情形均應注意，況徵諸實務運作，檢察
    官實施刑事偵查程序，亦能恪遵法定程序之要求，不致有違
    法取證情事且可信度極高，是被告以外之人前於偵查中已具
    結而為證述，除反對該項供述得具有證據能力之一方，已釋
    明「顯有不可信之情況」之理由外，不宜以該證人未能於審
    判中接受他造之反對詰問為由，即遽指該證人於偵查中之陳
    述不具證據能力，方符前揭法條之立法意旨。是證人甲○○
    於檢察官偵查時具結所為陳述（參見偵查卷宗第25頁），被
    告未曾提及檢察官在偵查時，有任何不法取供之情形，是客
    觀上並無顯不可信之情況，前揭證人於偵查中之證言，自具
    有證據能力。
  (三)按被告以外之人於審判外之陳述，雖不符前4 條之規定，而
    經當事人於審判程序同意作為證據，法院審酌該言詞陳述或
    書面陳述作成時之情況，認為適當者，亦得為證據。當事人
    、代理人或辯護人於法院調查證據時，知有第159 條第1 項
    不得為證據之情形，而未於言詞辯論終結前聲明異議者，視
    為有前項之同意，刑事訴訟法第159 條之5 定有明文。立法
    意旨在於傳聞證據未經當事人之反對詰問予以核實，原則上
    先予排除，惟若當事人已放棄詰問或未聲明異議，基於證據
    資料愈豐富，愈有助於真實發現之理念，且強化言詞辯論主
    義，法院自可承認該傳聞證據例外擁有證據能力。經查，證
    人甲○○於警詢中之陳述（參見偵查卷宗第10頁至第13頁）
    ，雖係被告以外之人於審判外之陳述，性質上屬傳聞證據，
    惟經被告及檢察官同意作為證據，又本院審酌該言詞陳述作
    成時之情況，並查無其他不法之情狀，足認為得為本案之證
    據，依刑事訴訟法第159 條之5 之規定，有證據能力。
二、訊據被告丙○○固對其騎乘機車攜帶打火機、裝有汽油之寶
    特瓶，於上揭時、地，以打火機點燃其潑灑於木質門柱上之
    汽油，造成火勢之事實坦承不諱，惟矢口否認有何放火燒燬
    現供人使用住宅之犯行，並辯稱：該機車行僅為營業處所，
    並非現供人居住之住宅，其放火僅欲警告甲○○出面解決債
    務糾紛云云。惟查：
  (一)按告訴人、證人之陳述有部分前後不符，或相互間有所歧異
    時，或因記憶淡忘、或事後迴護被告、或因其他事由所致，
    究竟何者為可採，法院仍得本其自由心證予以斟酌，非謂一
    有不符或矛盾，即應認其全部均為不可採信；尤其關於行為
    動機、手段及結果等之細節方面，告訴人之指陳，難免故予
    誇大，證人之證言，有時亦有予渲染之可能；然其基本事實
    之陳述，若果與真實性無礙時，則仍非不得予以採信（最高
    法院74年臺上字第1599號判例要旨、90年度臺上字第6078號
    判決要旨參照）；況認事採證、證據之取捨及證據證明力之
    判斷，俱屬事實審法院之職權，苟無違證據法則，自不能指
    為違法；是供述證據前後雖有差異或矛盾，事實審法院非不
    可本於經驗及論理法則，斟酌其他情形，作合理之比較，定
    其取捨；其就供述證據之一部，認為真實者，予以採取，亦
    非法則所不許。因之，告訴人或證人供述之證據，前後縱有
    差異，事實審法院依憑告訴人或證人前後之供述證據，斟酌
    其他證據，本於經驗法則與論理法則，取其認為真實之一部
    ，作為論罪之證據，自屬合法（最高法院90年度臺上字第69
    43號判決要旨參照）。
  (二)上揭犯罪事實，業據證人即告訴人甲○○於警詢、偵訊及本
    院審理中證述：其為機車行實際負責人，並雇有被告、丁○○2 名員工，被告於案發前2 個月離職後，其才另雇請真實
    姓名不詳之綽號「阿偉」（下稱阿偉）員工，機車行是營業
    處所兼員工宿舍，內有客廳、衛浴設備、廚房設施及通舖臥
    室，其父、母親會使用機車行之廚房烹煮午、晚餐，而臥室
    內有棉被及其女兒之玩具，被告離職前，晚上亦在該處睡覺
    ，平時晚上其父乙○、「阿偉」會住在機車行內或至機車行
    對面大樓其住處內睡覺，因「阿偉」有時至機車行對面大樓
    之其住處玩電腦，時間太晚而直接睡在其住處，而「阿偉」
    有將日常生活用品放在機車行及其住處，被告於94年8 月19
    日下午，曾至機車行要向其拿錢，因其不在機車行內，被告
    因而很生氣，之後其返回機車行，經員工告知後，撥電話與
    被告聯繫，被告表示要至機車行放火，其於94年8 月19日晚
    上10時離開機車行時，員工丁○○亦已離開，其因擔心被告
    至機車行放火，而交代乙○留在機車行內，惟不知當晚「阿
    偉」有無在車行內或睡在車行內，其於94年8 月19日晚上10
    時至94年8 月20日凌晨間，在友人臺中住處，經路人於94年
    8 月20日凌晨發現縱火情況，通知機車行對面大樓管理員，
    該管理員再聯絡其母親，其母親再打電話通知在機車行內之
    乙○，其經他人通知返回機車行時，大樓管理員已將火勢以
    大樓滅火器熄滅，現場有警察、管理員，其父、母、「阿偉
    」及一些圍觀之人，被告潑灑點燃汽油處之機車行門柱為木
    質材質，且變電箱附近有燒燬跡象，現場無人受傷，經由隔
    壁監視器翻拍照片得知係被告縱火等語（參見偵查卷宗第10
    頁至第13頁、第24頁、第25頁；本院95年3 月17日審判筆錄
    ）；證人乙○於本院審理中則證述：機車行原僅有員工即被
    告、「阿文」，被告縱火時，機車行有員工「阿文」、「阿
    偉」2 人，其不知「阿文」、「阿偉」之真實姓名，機車行
    內有浴室、廚房設備，平常中午、晚上都有人使用廚房設備
    ，並有通舖臥室及棉被可以睡覺，被告離職後晚上均由其居
    住在機車行內，「阿文」住處在彰化市，「阿偉」有時住機
    車行內或在機車行對面大樓之其住處打電腦，阿偉之日常用
    品放在機車行內，沒有放在其住處，如晚上有員工住機車行
    ，其則回機車行對面大樓住處，如機車行晚上無人居住，其
    會住在機車行看店，被告於94年8 月19日下午向其妻表示要
    報復，當晚甲○○並無要求其要住在機車行內，但其在機車
    行內睡覺，「阿偉」在機車行對面大樓其住處打電腦，有路
    人看到機車行外面門柱及變電箱起火，通知對面大樓管理員
    ，管理員才打電話通知其妻，由其妻打電話叫其從機車行出
    來，故其不知機車行外已經起火，其自機車行內出來時，大
    樓管理員正持滅火器救火，經管理員以大樓滅火器2 支噴完
    後，火勢才熄，當時其子甲○○人在他處，其打電話通知甲○○回機車行，甲○○返回機車行時，火已熄滅，屋內物品
    未被燒燬，僅有機車行之設置變電箱處之木質門柱有燒燬，
    無人受傷，其原以為是電線走火，後察看隔壁監視器錄影帶
    才知是被告持寶特瓶裝汽油撥灑汽油後點火等語（參見同上
    本院審判筆錄）；證人丁○○於本院審理中證稱：機車行實
    際負責人為甲○○，並雇請其及被告2 名員工，被告於94年
    6 月間離職後，甲○○才另雇請「阿偉」，機車行內有房間
    、廚房，甲○○之父、母，每日均會出入機車行，並利用廚
    房煮午、晚餐，警察、甲○○於94年8 月20日早上至其住處
    敲門欲找被告，才知機車行遭人縱火，當天上班時，見機車
    行除門柱燒成1 個洞外，並無他處遭燒毀等語（參見本院95
    年2 月17日審判筆錄）證述明確，並有攝影機翻拍照片3張
    、現場照片2 張、車籍作業系統查詢認可資料1 紙（參見偵
    查卷宗第15頁至第18頁）附卷可參，核屬相符，且有被告所
    有並持以潑灑汽油之寶特瓶1 瓶扣案可佐。爰審酌上揭證人
    甲○○、乙○，雖對有無要求乙○於案發當晚住於機車行內
    及員工「阿偉」之日常生活衣物置於何處等情，所述內容雖
    有部分不一，然上揭證人甲○○、乙○對機車行內之設備及
    房間功能、案發時機車行之員工人數、員工「阿偉」當晚住
    處及如何知悉縱火等重要情節，所為之證述內容均相符，且
    晚上有人居住在機車行內看守機車及機車零件，亦與社會事
    理常情相符。是依上揭說明，上揭證人證述內容，核與前揭
    事證相符，應可採信。從而，前揭所述之「大彰化機車行」
    內既有臥室，除被告任職期間有使用外，平常中午員工「阿
    偉」、證人乙○均會使用，且有廚房、衛浴設備，供烹煮午
    、晚餐及盥洗之用，雖該機車行於營業時間係供作告訴人甲○○及機車行員工工作營業場所，然仍屬現供人使用之住宅
    ，應可認定。
  (三)證人丁○○雖於本院審理中證稱：甲○○與家屬、員工「阿
    偉」晚上均住在機車行對面大樓之住處，案發及平時晚上並
    無人住在機車行內，被告離職前，曾使用機車行內之房間，
    但被告離職後，因無床墊，並無人使用該房間，僅有員工「
    阿偉」中午會至該房間休息，其於94年8 月19日晚上10時下
    班離開機車行時，乙○正在機車行內清理神桌，「阿偉」已
    經返回至機車行對面大樓甲○○住處，而甲○○則外出，未
    在機車行，並無聽甲○○或其他人表示，晚上有人要住在機
    車行內；其於94年8 月20日上午10時上班時，「阿偉」、乙○亦無表示於94年8 月19日晚上住在機車行內云云（參見本
    院95年2 月17日審判筆錄），然證人丁○○於下班後即返家
    ，並未停留在機車行內，直至案發後即94年8 月20日上午10
    時許才返回機車行上班，對於94年8 月19日晚上10時許至94
    年8 月20日凌晨此段時間內，上開機車行內究竟有無他人居
    住之事實，當無法得知，且證人丁○○上揭證述，亦與證人
    甲○○、乙○前揭證述機車行內有房間，平常可供人居住等
    情不符，況機車行夜間均無人在內看守機車及機車零件，亦
    與社會常情不符。爰審酌證人丁○○亦證稱，其於94年8 月
    19 日 晚上下班後，不知乙○有無離開車行或有無他人在機
    車行內等語觀之，及證人乙○、員工「阿偉」有無於94年8
    月20日上午向證人丁○○表示該2 人曾於94年8 月19日晚上
    在機車行內之事實，均無法逕行推論證人乙○於94年8 月19
    日晚上至94年8 月20日凌晨並未住於機車行內。是證人黃文
    信上揭證述，不足為有利於被告之認定。
  (四)至被告辯稱，其因與告訴人甲○○間有債務糾紛，心生不滿
    而縱火等語，業據證人即告訴人甲○○於本院審理中證述：
    其曾以被告名義向銀行辦理機車貸款，每月由其向銀行清償
    借款，案發前並未按時清償借款，因被告與其關係不佳，故
    其未繼續清償借款，被告於94年8 月19日下午至機車行，欲
    找其向銀行清償借款，其與被告間有機車分期貸款繳納之債
    務糾紛及機車行稅金繳納問題等語（參見本院95年3 月17日
    審判筆錄）；證人即機車行員工丁○○於本院審理中證稱：
    被告與甲○○間，因有機車貸款、銀行甲存本票等金錢糾紛
    ，彼此關係不佳，甲○○曾以被告名義向銀行辦理機車貸款
    ，但甲○○未繳款且置之不理，被告離職後，曾回機車行向
    甲○○要錢等語（參見本院95年2 月17日審判筆錄）屬實，
    是被告與告訴人甲○○間，確有金錢債務糾紛之事實，應可
    認定。
  (五)被告與告訴人甲○○原係主雇關係，且被告任職期間，晚上
    亦住於機車行內，而該機車行除為營業處所外，亦兼有住宅
    功能，均已如前述，是被告對其放火所燒之房屋係告訴人甲○○之住宅，自係知之甚明。另自被告潑灑汽油之案發現場
    機車行之門柱為木質材質且上有變電箱，並呈燒燬洞狀，並
    無他物燒燬等情，業據證人甲○○、丁○○、乙○於本院審
    理中證述明確，且有監視器翻拍照片3 張、現場照片2 紙附
    卷可參；復自證人乙○於本院審理中證稱，機車行對面大樓
    之管理員持該大樓之滅火器2 支朝起火處之火勢噴灑完畢後
    ，火勢才熄等語（參見本院95年3 月17日審判筆錄）綜合觀
    之，堪認起火點與該變電箱相臨，且該火勢不小，足以焚燒
    房屋，益證被告顯係挾怨故意潑灑汽油並引火燃燒，其主觀
    上具有放火燒燬住宅之故意至明。
  (六)本案火災現場於火勢熄滅後之狀況，僅有被告潑灑汽油之案
    發現場機車行之木質材質門柱呈燒燬洞狀等情，已如前述，
    是本案因房屋構成之重要部分如屋頂、樑柱、牆垣尚未燒燬
    ，應未達使房屋本身喪失效用之程度，亦可認定。
  (七)綜上所述，被告所辯，顯係事後卸責之詞，不足採信。本案
    事證明確，被告犯行堪以認定。
三、按刑法放火罪或失火罪所保障者乃社會法益，其所直接侵害
    之法益，為一般社會之公共安全，雖私人之財產法益亦同時
    受侵害，但既列入公共危險罪章內，自以社會公安之法益為
    重；況放火或失火行為原含有毀損性質，如燒燬現供人使用
    之住宅罪，自係指供人居住房屋之整體而言，應包括墻垣及
    該住宅內所有設備、傢俱、日常生活上之一切用品。故一個
    放火或失火行為，若同時燒燬住宅及該住宅內所有其他物品
    ，無論該其他物品為他人或自己所有，與同時燒燬數犯罪客
    體者之情形不同，均不另成立刑法第175 條第1 項或第2 項
    放火燒燬住宅以外他人或自己所有物罪（最高法院79年臺上
    字第1471號判例要旨參照）；次按放火罪既未遂之區別標準
    ，係以目的物獨立燃燒，且足以變更其形體致喪失其效能為
    依據，是放火燒燬現供人使用之住宅罪，如僅室內傢俱燒燬
    ，其房屋構成部分及門窗均未喪失效用者，應成立刑法第17
    3 條第3 項、第1 項之放火燒燬現供人使用住宅未遂罪；亦
    即，刑法第173 條第1 項之放火既遂罪，須房屋構成之重要
    部分已燒燬，如僅房屋內之傢俱、物件燒燬，房屋本身尚未
    達喪失其效用之程度，即不能依該條項論罪（最高法院73年
    度臺上字第2238號、79年度臺上字第2656號判決要旨參照）
    。依上揭所述告訴人甲○○經營之前揭機車行即住宅之現場
    燒燬之狀況，僅延燒造成機車行之木質材質門柱呈燒燬洞狀
    等情，已如前述，並未造成該房屋構成之重要部分如屋頂、
    樑柱、牆垣燒燬，應未達使房屋本身喪失效用之程度，是本
    案應僅成立放火燒燬現供人使用之住宅未遂罪。核被告所為
    ，係犯刑法第173 條第3 項、第1 項之放火燒燬現供人使用
    之住宅未遂罪。被告雖已著手放火行為之實施，惟未達使房
    屋主體結構部分喪失效用而燒燬之程度，其犯罪尚屬未遂，
    應依刑法第26條前段規定，按既遂犯之刑度減輕其刑。爰審
    酌被告僅因債務糾紛之細故，即趁夜間恣意於現供人使用之
    住宅放火，雖經及時防止而未釀成重大災禍，且所造成被害
    人財產損失非鉅，惟被告無視他人之生命、財產之安全，已
    嚴重破壞社會公共安全，況火勢無情，如引燃大火將波及四
    鄰，影響公共安全甚鉅，迄今尚未與被害人達成和解，犯後
    雖坦承部分犯行，惟就放火罪部分猶飾詞卸責，原有從重量
    刑必要，惟念及被告並無其他犯罪紀錄，此有臺灣彰化地方
    法院檢察署刑案資料查註紀錄表及臺灣高等法院被告全國前
    案紀錄表各1 份在卷可按，且告訴人住宅受燒程度尚輕等一
    切情狀，量處如主文所示之刑。
四、另扣案之寶特瓶1 瓶、未扣案之打火機1 個，均係被告持以
    放火之物，業經被告於本院審理中陳述明確，且被告陳稱該
    寶特瓶為其於路上拾獲等語，本院審酌我國社會常情，該寶
    特瓶為空瓶且為尋常物品，價值不高，應為他人所拋棄於路
    邊之物品，被告拾獲之行為應為無主物先占，依法取得該物
    之所有權；另被告所有持以點燃汽油之打火機1 個，雖未扣
    案，然尚放置在其住處內，業據被告於本院審理中陳述明確
    ，亦為供其所犯罪所用之物，爰依刑法第38條第1 項第2 款
    之規定，均併予宣告沒收。
五、至指定辯護人以被告因與告訴人甲○○間，存有債務糾紛無
    法處理，其一時氣憤，始持汽油放火燒屋，且本案並無重大
    財產損失及人員傷亡，請求依刑法第59條減刑，並為緩刑之
    宣告云云。按刑法第59條規定犯罪情狀可憫恕者，得酌量減
    輕其刑，固為法院依法得自由裁量之事項，然非漫無限制，
    必須犯罪另有特殊之原因與環境，在客觀上足以引起一般同
    情，認為即予宣告法定低度刑期尤嫌過重者，始有其適用。
    是為此項裁量減刑時，必須就被告全部犯罪情狀予以審酌在
    客觀上是否有足以引起社會上一般人之同情，而可憫恕之情
    形，始稱適法（最高法院88年度臺上字第6683號判決要旨參
    照）。經查，被告持汽油潑灑木質門柱且該門柱上有變電箱
    ，雖被告縱火後幸經路人發覺報請機車行對面大樓管理員撲
    滅火勢，然實際對社會治安已構成嚴重性危險，且被告如與
    告訴人甲○○間存有民事債務糾紛，卻不思以正當管道向法
    院提出訴訟解決，且被告已明知縱火對於他人生命、財務造
    成重大危險，仍購買汽油縱火，是依上開說明，被告上揭所
    為犯行，客觀上並無足以引起一般同情，認為即予宣告法定
    低度刑期，猶嫌過重者之情狀，故指定辯護人請求依刑法第
    59條規定再予酌減刑期，並無理由；又按受2 年以下有期徒
    刑、拘役或罰金之宣告，而有未曾受有期徒刑以上刑之宣告
    或前受有期徒刑以上刑之宣告，執行完畢或赦免後，5 年以
    內未曾受有期徒刑以上刑之宣告之情形者，認為以暫不執行
    為適當者，得宣告2 年以上5 年以下之緩刑，刑法第74條定
    有明文；然被告所犯係刑法第173 條第3 項、第1 項之放火
    燒燬現供人使用之住宅未遂罪，已如前述，依法應處無期徒
    刑或7 年以上有期徒刑，除就其未遂犯部分，依刑法第26條
    前段之規定，按既遂犯之刑減輕其刑外，別無其他減輕被告
    刑責之事由，是本案被告犯行尚與緩刑要件不符，無法依刑
    法第74條之規定，對被告宣告緩刑，均附此敘明。
據上論斷，應依刑事訴訟法第299 條第1 項前段，刑法第173 條
第3 項、第1 項、第26條前段、第38條第1 項第2 款，判決如主
文。
本案經檢察官李毓珮到庭執行職務。
中    華    民    國    95    年    3     月    31    日
                       刑事第一庭審判長法官 葉榮郎
                                 法      官 陳秋錦
                                 法      官 唐中興
以上證明與原本無異。
如不服本判決，應於判決送達後10日內，向本院提出上訴狀。
                                     書記官 施惠卿
中    華    民    國    95    年    3     月    31    日
【附錄本判決論罪法條全文】：
中華民國刑法第173條
放火燒燬現供人使用之住宅或現有人所在之建築物、礦坑、火車
、電車或其他供水、陸、空公眾運輸之舟、車、航空機者，處無
期徒刑或7 年以上有期徒刑。
失火燒燬前項之物者，處1 年以下有期徒刑、拘役或500 元以下
罰金。
第 1 項之未遂犯罰之。
預備犯第1 項之罪者，處1 年以下有期徒刑、拘役或300 元以下
罰金。


司法院資訊處製作；財團法人民間司法改革基金會備份。
